【裁判字號】    98,訴,754
【裁判日期】    981030
【裁判案由】    返還不當得利
【裁判全文】
臺灣彰化地方法院民事判決  98年度訴字第754號
原      告  安泰商業銀行股份有限公司
法定代理人  甲○○
訴訟代理人  乙○○
被      告  丙○○
訴訟代理人  林開福律師
上列當事人間請求返還不當得利事件，本院於民國98年10月16日
言詞辯論終結，判決如下︰
    主      文
原告之訴駁回。
訴訟費用新臺幣壹萬零壹佰參拾元由原告負擔。
    事實及理由
一、原告主張：訴外人林敬閔所有之彰化縣彰化市○○段南郭小
    段414-3地號土地及其上10401建號建物（門牌號碼：彰化縣
    彰化市○○路105號8樓），經本院以97年度執字第10896號
    清償借款事件執行拍賣，詎執行法院就拍賣所得實行分配時
    ，將第2順位抵押權人即被告之本金債權列為新臺幣（下同
    ）2,000,000元參與分配，被告因而受償1,851,724元。惟訴
    外人林敬閔於臺灣臺中地方法院96年度破字第170號聲請宣
    告破產事件，僅陳稱積欠被告930,000元，且被告於訴外人
    林敬閔之臺灣臺中地方法院97年破更字第3號宣告破產事件
    調查時，呈報對訴外人林敬閔之債權額為934,220元，應認
    被告對訴外人林敬敏之債權僅有930,000元，被告無故溢領
    拍賣價金921,724元，致原告受有之損害，爰依民法第179條
    之規定，請求被告返還不當得利921,724元等語。並聲明：
    被告應返還921,724元，並由本院97年度執字第10896號強制
    執行事件重新分配。
二、被告則以：訴外人林敬閔確實積欠被告超過2,000,000元，
    況本件分配表早已因執行債權人（含原告）及債務人未依法
    於分配期日1日前向執行法院聲明異議，而確定在案，原告
    再為爭執，已屬無據。另按不當得利須以無法律上之原因而
    受利益，致他人受損害為成立要件。而執行法院依法分配參
    與分配債權人之款項，受分配者即非無法律上之原因，自不
    得謂係不當得利而請求返還，最高法院81年度臺上字第1075
    號判決意旨參照，故被告係經由執行程序受償，依前開最高
    法院判決意旨，即非所謂不當得利。退萬步言，縱被告有所
    謂超額受償之情形，其受有損害者亦為債務人，而非債權人
    （含原告），是原告之訴無理由等語，資為抗辯。並聲明：
    原告之訴駁回。
三、查訴外人林敬閔所有之彰化縣彰化市○○段南郭小段414-3
    地號土地及其上10401建號建物（門牌號碼：彰化縣彰化市
    ○○路105號8樓），經本院以97年度執字第10896號清償借
    款事件執行拍賣，本院就拍賣所得實行分配時，將第2順位
    抵押權人即被告之本金債權列為2,000,000元參與分配，被
    告因而受償1,851,724元。另訴外人林敬敏於臺灣臺中地方
    法院96年度破字第170號聲請宣告破產事件時，陳稱其積欠
    被告930,000元，且被告於訴外人林敬閔之臺灣臺中地方法
    院97年破更字第3號宣告破產事件調查時，呈報對訴外人林
    敬閔之債權額為934,220元等事實，業據原告提出本院民事
    執行處強制執行金額計算書分配表、臺灣臺中地方法院98年
    消債更字第185號民事裁定等件為憑，為兩造所不爭，並經
    本院調閱臺灣臺中地方法院96年度破字第170號、97年破更
    字第3號宣告破產事件卷宗及本院97年度執字第10896號清償
    借款事件執行卷宗查明屬實，自堪信為真實。
四、原告主張被告依分配表受領之款項，其中溢領之921,724元
    係無權受領，爰依不當得利之法律關係請求被告返還，被告
    則以前揭情詞置辯，是本件須審究者在於原告得否基於不當
    得利之法律關係請求被告返還所受領之上開分配款？茲析述
    如下：
（一）按民法第179條規定不當得利之成立要件，必須無法律上
      之原因而受利益，致他人受損害，且該受利益與受損害之
      間應有因果關係存在（最高法院53年臺上字第2661號判例
      意旨參照)。又按執行法院將拍賣所得之價款逕行分配與
      各債權人，其實際給付義務人仍為債務人，執行法院僅代
      債務人將拍賣所得價款轉給債權人以清償其債務而已；債
      權人受分配清償之金額既係來自債務人，則其超領之金額
      部分縱屬不當得利而致受損害者，亦為債務人，衹應返還
      該利益與債務人。於該利益返還與債務人交由執行法院再
      為分配前，非謂因其超領而分配金額不免間接受有影響之
      他債權人，即當然對該受分配之債權人取得不當利得之債
      權。是債權人間本無債之關係，其受超額分配之債權人自
      無將該超額利得款項逕行返還於他債權人之義務（最高法
      院91年度臺上字第827號判決參照）。再按債務人之財產
      為債權人之總擔保，強制執行分配案款，本質上仍屬債務
      人對債權人為清償行為，僅由法院介入公權力為之而已。
      如有不應清償而清償，致債務人之財產減少，他債權人少
      受分配之情形，亦係該不應受清償之債權人受有利益，致
      債務人受損害，間接影響他債權人權利之問題，尚難認受
      清償之債權人所受利益，與他債權人之受損害間具有直接
      並相當之因果關係，而得謂兩者間存有不當得利之法律關
      係（最高法院89年度臺上字第390號判決參照）。
（二）查原告主張被告對於訴外人林敬閔僅有930,000元之債權
      存在，然執行法院誤將第2順位抵押權人即被告之債權本
      金列入2,000,000元參與分配，並將系爭不動產執行所得
      優先分配1,851,724元予被告，致原告受有損害等情，縱
      然屬實，依前揭說明，被告受分配之金額係來自訴外人林
      敬閔，縱令被告有受超額分配之情事，則被告受有超額清
      償之利益無法律上之原因，實係使債務人即訴外人林敬閔
      受損害，亦僅係對訴外人林敬閔構成不當得利，至原告少
      受分配之損害，與被告超額受償之利益，並無直接相當因
      果關係，原告本於不當得利之法律關係，請求被告返還前
      揭超額受償之分配款，核無理由，不應准許。
五、從而，原告依據不當得利之法律關係，請求被告返還921,72
    4元，並由本院97年度執字第10896號強制執行事件重新分配
    ，洵屬無據，應予駁回。
六、本件判決之基礎已臻明確，兩造其餘主張及舉證，均與判決
    結果無影響，爰毋庸一一論述，併此敘明。
七、訴訟費用負擔之依據：民事訴訟法第78條。
中    華    民    國    98    年    10    月    30    日
                       民事第三庭    法  官    尚安雅
以上正本係照原本作成。
如對判決上訴，應於判決送達後20日內向本院提出上訴狀（須附
繕本）。
中    華    民    國    98    年    11    月    3     日
                                     書記官    陳文俊


司法院資訊處製作；財團法人民間司法改革基金會備份。
